臺灣臺南地方法院民事判決　　　　　　　　100年度國字第8號
原　　　告　曾仁德即玄祐診所
　　　　　　劉泓志
　　　　　　陳義雄
被　　　告　行政院衛生署中央健康保險局
法定代理人　戴桂英
訴訟代理人　陳里己律師
　　　　　　楊啟志律師
上當事人間請求國家賠償事件，本院判決如下：
    主    文
原告之訴駁回。
訴訟費用由原告負擔。
    事實及理由
壹、程序方面：
一、本件被告係依行政院衛生署中央健康保險局組織法授權成立
    之機關，有該局之組織規程及特定之職掌，設有局長綜理局
    務，並指揮、監督所屬員工及機關，且得獨立以被告名義行
    使法定職務，執行國家之公權力，產生一定之法律效果，自
    有當事人能力，且得為國家賠償法之賠償義務機關，合先敘
    明。
二、依本法請求損害賠償時，應先以書面向賠償義務機關請求之
    ；賠償義務機關拒絕賠償，或自提出請求之日起逾30日不開
    始協議，或自開始協議之日起逾60日協議不成立時，請求權
    人得提起損害賠償之訴，國家賠償法第10第1 項、11條第1
    項前段分別定有明文。原告主張其向被告之南區分局（民國
    99年改制後為南區業務組）申請新開業補助，遭南區分局駁
    回，顯然係違法行政，侵害原告之平等權及財產權，乃於10
    0年7月25日向賠償義務機關即被告南區業務組提出國家賠償
    之書面請求，惟經被告於100年8月25日以健保南字第100506
    3541號函拒絕賠償在案，有上開拒絕賠償理由書附卷可稽，
    揆諸前開規定，原告提起本件訴訟之前置程序即已具備，其
    提起本件訴訟，於程序上於法自無不合。
三、另按國家賠償法第12條規定，損害賠償之訴，除依本法規定
    外，適用民事訴訟法之規定。又因侵權行為涉訟者，得由行
    為地之法院管轄，民事訴訟法第15條第1項定有明文。本件
    原告主張被告機關之南區業務組（位於台南市○○路96號）
    拒絕給予原告開業補助，故有侵權行為等情，是依原告主張
    侵權行為之發生地定訴訟管轄，則本院有管轄權，先予敘明
    。
貳、實體方面：
一、原告起訴主張：
  (一)原告於雲林縣口湖鄉開立診所，兩造間訂有行政契約，原告
    於98年12月21日依98年度西醫基層總額支付制度醫療資源缺
    乏地區改善方案，向被告申請新開業補助，遭被告所屬南區
    分局駁回，惟依訴外人陳益男行政前例，可知申請晚診半小
    時是被准允的，故被告顯然違反行政程序法第5、6條不公行
    政、違法行政，侵害原告之平等權及財產權。原告爰依國家
    賠償法第2條、憲法第184條、民法第184 條、第185條、第
    186條、第195條，請求被告賠償原告曾仁德即玄祐診所99年
    度之補助款，原告曾仁德即玄祐診所先僅請求新臺幣（下同
    ）10萬元；另因原告三位醫師遭受不公平待遇之精神壓力歧
    視，及不公行政造成想吐損失，繳稅卻被違法對待，故被告
    應再分別賠償原告三位醫師各14萬元之非財產上損害。
  (二)聲明：被告應給付原告曾仁德即玄祐診所24萬元，給付原告
    劉泓志14萬元，給付原告陳義雄14萬元。
二、被告抗辯：
  (一)按公務員於執行職務行使公權力時，因故意或過失不法侵害
    人民自由或權利者，國家應負損害賠償責任。公務員怠於執
    行職務，致人民自由或權利遭受損害者亦同。國家賠償法第
    2條第2項定有明文。觀國家賠償法之規定，須公務員於執行
    公權力時，侵害人民自由或權利，方得構成，而所謂「自由
    或權利」，應限於絕對權，不包含營業利益之純粹之經濟上
    損失。原告曾仁德即玄祐診所主張被告侵害其「財產權及平
    等權」云云，惟「平等權」並非侵害行為或國家賠償法所保
    護之權利，而其所稱「財產權」，揆其起訴狀全文意旨似係
    指被告機關未准許其以所內醫師（即原告陳義雄）辦理98年
    度西醫基層總額支付制度醫療資源缺乏地區改善方案而造成
    其未領取健保給付之營業損失，此亦非其所有權等絕對權利
    遭侵害，僅係營業損失，即純粹經濟上損失，自不得依據國
    家賠償法加以請求，且原告曾仁德即玄祐診所並未提出任何
    證據證明其受有10萬元之損害。另原告劉泓志、陳義雄、曾
    仁德即玄祐診所主張「被不公平待遇之精神壓力」，請求「
    精神賠償」部分，更未具體指出其何種「權利」遭侵害，故
    渠等之請求並無理由。
  (二)法律規定之內容非僅屬授予國家機關推行公共事務之權限，
    而其目的係為保護人民生命、身體及財產等法益，且法律對
    主管機關應執行職務行使公權力之事項規定明確，該管機關
    公務員依此規定對可得特定之人所負作為義務已無不作為之
    裁量餘地，猶因故意或過失怠於執行職務，致特定人之自由
    或權利遭受損害，被害人得依國家賠償法第2條第2項後段，
    向國家請求損害賠償（參大法官會議釋字第469號解釋）。
    本件原告曾仁德即玄祐診所以其所內醫師（即原告陳義雄）
    至雲林縣口湖鄉○○村○○路88號進行醫療服務之名義，請
    求被告准許辦理「98年西醫基層總額支付制度醫療缺乏地區
    改善方案」，而遭被告否准。依大法官釋字第533號解釋意
    旨，中央健康保險局與全民健康保險特約醫事服務機構間係
    「行政契約」之法律關係，故原告曾仁德即玄祐診所請求被
    告讓其診所內之醫師辦理「98年西醫基層總額支付制度醫療
    缺乏地區改善方案」，係請求被告與其締結辦理「98年西醫
    基層總額支付制度醫療缺乏地區改善方案」之行政契約。被
    告機關於98年12 月28日以健保南費二字第0985036380號函
    要求原告曾仁德即玄祐診所調整其所內陳義雄醫師夜診時間
    後再提出申請，否准其申請之內容，即係拒絕與原告曾仁德
    即玄祐診所締結此部分之行政契約。而全民健康保險法及相
    關法律並無規定被告機關有「強制締約」之義務，原告曾仁
    德即玄祐診所亦無任何公法上之權利得請求被告機關須與其
    締約，則是否與原告曾仁德即玄祐診所締約，乃屬被告機關
    應有裁量權之事項，且本件亦無裁量收縮之無可裁量之情事
    。從而，揆諸大法官釋字第469號解釋意旨，縱認被告機關
    有怠於與原告曾仁德即玄祐診所締約之情事，亦僅係被告機
    關行使裁量權限適當與否之問題（被告機關認無不當），尚
    不能認有不法侵害原告曾仁德即玄祐診所之權利。
  (三)再者，被告機關拒絕與原告曾仁德即玄祐診就其前開申請之
    部分締結行政契約，係因依該方案第七(一)(4)點之規定，
    要辦理業務者須提供每週3次夜診，而依原告曾仁德即玄祐
    診所提出之計畫書，其提供之夜診係每五、六、日，每晚6
    點至6點半，則每次夜診僅有半個小時，實與一般看診之情
    形有異，而該方案之所以要求提供3次夜診之目的應係使醫
    療資源缺乏之地區之民眾亦能在工作時間以外之夜間有醫師
    看診，以利醫療資源缺乏地區之民眾就醫，而原告曾仁德即
    玄祐診所僅提供半小時之夜診，顯難以達到該方案要求每週
    3次夜診之目的，故被告機關即將其申請提出於「西醫基層
    總額執行委員會南區分會共管會」進行討論，經其決議「另
    有關玄祐診所申請醫療資源缺乏地區新開業，夜診看診時段
    18:00-18:30其依臨床慣例，開診一個時段約為3小時，因為
    常規性開診且不符合臨床慣例，不予同意辦理」，被告機關
    遂拒絕其辦理該項業務，故被告機關拒絕其辦理，於法洵屬
    有據。原告曾仁德即玄祐診所雖稱「陳益男行政前例一樣，
    申請晚診半小時是准允的，被告顯然違反行政程序法第5、6
    條不公行政、違法行政」云云，原告曾仁德即玄祐診所當初
    以其所內專任醫師陳益男醫師申請辦理「98年西醫基層總額
    支付制度醫療缺乏地區改善方案」，被告機關雖一時不察，
    准許其進行半小時之夜診，惟訴外人陳益男醫師事實上從未
    進行巡迴醫療之服務，原告曾仁德即玄祐診所亦未據此向被
    告請領健保給付，且被告機關事實上亦僅准許原告曾仁德即
    玄祐診所以其所內專任醫師陳益男醫師進行半小時之夜診，
    並未准許原告曾仁德即玄祐診所以外之任何一間診所及醫師
    進行半小時夜診，故本件並無所謂「慣行之行政前例」存在
    ，被告之行政無違平等原則，況如前所述，被告機關之裁量
    並無不當。
  (四)本件申請人係原告曾仁德即玄祐診所，原告陳義雄並未向被
    告機關申請辦理該方案，且依該方案第七(一)規定，須與被
    告機關簽訂全民健康保險特約醫事服務機構合約之診所方得
    申請，原告陳義雄並無經營診所，亦未與被告機關簽有全民
    健康保險特約醫事服務機構合約，不符申請資格，其亦未申
    請辦理該方案，被告機關無從對其怠於行使職務，更未對其
    行使公權力，遑論侵害其權利，自無從對其有任何不公平之
    待遇，故原告陳義雄之主張並無理由。另原告劉泓志與被告
    機關以98年12月28日健保南費二字第0985036380號函拒絕原
    告曾仁德即玄祐診所之申請不具任何關連性，故其請求亦無
    理由。
  (五)聲明：原告之訴駁回。訴訟費用由原告負擔。
三、按原告之訴，依其所訴之事實，在法律上顯無理由者，法院
    得不經言詞辯論，逕以判決駁回之，民事訴訟法第249條第2
    項定有明文。又按公務員於執行職務行使公權力時，因故意
    或過失不法侵害人民「自由或權利」者，國家應負損害賠償
    責任，國家賠償法第2條第1項前段定有明文；是該條賠償責
    任之構成，必須公務員於執行職務行使公權力時，有故意不
    法侵害人民權利之情事，始為該當。倘若公務員並無故意不
    法之情事，或人民並未享有權利者，自無國家賠償責任可言
    。經查：
  (一)本件原告曾仁德即玄祐診所主張其與被告訂有行政契約，原
    告於98年12月21日依98年度西醫基層總額支付制度醫療資源
    缺乏地區改善方案，向被告申請新開業補助，遭被告南區分
    局駁回，侵害原告曾仁德即玄祐診所之平等權及財產權云云
    ，然按全民健康保險法第32條第1項規定：「本保險為維護
    保險對象之健康及促進原住民地區暨山地離島地區之醫療服
    務，主管機關應訂定預防保健服務項目與實施辦法及原住民
    地區暨山地離島地區醫療服務促進方案。」據此，被告擬定
    「98年度西醫基層總額支付制度醫療資源缺乏地區改善方案
    」送由行政院衛生署核定後實施。該方案係以鼓勵特約醫事
    服務機構至該方案施行區域開業，或提供巡迴醫療服務二種
    執行方式，由有意願之特約醫事服務機構申請，經被告同意
    後，依該方案就所訂支付標準及醫療費用申報與審查，是其
    方案之執行，係於健保特約之架構下為較優惠之支付標準，
    與全民健康保險係由被告與醫事服務機構締結健保特約之方
    式，並無二致，即被告制定系爭改善方案作為要約引誘，經
    特約醫療院所提出申請參與方案而為要約，被告審核同意為
    承諾，屬行政契約性質。本件原告曾仁德即玄祐診所就計畫
    於系爭方案施行區域開業提供醫療服務之要約，經被告為拒
    絕締約之函覆（參補卷11頁被告南區分局函），被告未承諾
    與原告依前開方案締約，則兩造間尚無行政契約之法律關係
    存在；而全民健康保險法及相關法律亦無規定被告有「強制
    締約」之義務，原告曾仁德即玄祐診所亦無任何公法上之權
    利得請求被告須與其締約，則被告審核後拒絕締約，並無何
    故意或過失，原告曾仁德即玄祐診所非行政契約之當事人，
    自無所謂財產權可得行使，且是否締約，被告本得依個案之
    申請加以審核，與平等權無涉；而原告曾仁德即玄祐診所就
    本案多次提起行政訴訟，經台北高等行政法院99年訴字第
    1376號、最高行政法院100年度裁字第351號駁回在案確定；
    台北高等行政法院100年度訴字第902號駁回在案，有上開裁
    定在卷可參，是原告主張被告未與其締約，請求國家賠償云
    云，顯與國家賠償法第2條之要件不符。
  (二)原告三人另主張其遭受不公平待遇、行政不公，而有精神損
    害云云，然按國家賠償法關於損害賠償之內容未明文規定，
    依該法第5條規定，國家損害賠償，除依本法規定外，適用
    民法規定；而民法第195條第1項前段規定：「不法侵害他人
    之身體、健康、名譽、自由、信用、隱私、貞操，或不法侵
    害其他人格法益而情節重大者，被害人雖非財產上之損害，
    亦得請求賠償相當之金額。」是主張精神上損害賠償者，以
    其身體、健康、名譽、自由、信用、隱私、貞操，或其他人
    格法益受侵害而情節重大者，始得請求。本件原告僅空言主
    張其受不公平待遇之歧視、行政不公云云，然未說明其身體
    、健康、名譽、自由、信用、隱私、貞操或其他人格法益受
    有何侵害，故原告曾仁德即玄祐診所、劉泓志、陳義雄請求
    被告賠償精神慰撫金，顯與上開法律規定不合，難認有理，
    不應准許。
四、綜上所述，原告依國家賠償法之規定提起本件訴訟，顯無理
    由，爰不經言詞辯論，逕以判決駁回之。
五、結論：依民事訴訟法第249條第2項、第78條、第85條第1項
    前段，判決如主文。
中    華    民    國   100    年    12    月    30    日
                  民事第三庭    法  官  蔡孟珊
右為正本係照原本作成。
如對本判決上訴，須於判決送達後廿日內向本院提出上訴狀。
如委任律師提起上訴者，應一併繳納上訴審裁判費。
中    華    民    國   100    年    12    月    30    日
                                書記官  彭建山